臺灣高等法院刑事判決
109年度上訴字第3135號
上  訴  人  
即  被  告  董國瑞



選任辯護人  李柏洋律師
(法扶律師)          
上列上訴人因毒品危害防制條例案件，不服臺灣新北地方法院10
8年度訴字第1173號，中華民國109年7月7日第一審判決（起訴案
號：臺灣新北地方檢察署107年度偵字第30466號），提起上訴，
本院判決如下：
    主  文
上訴駁回。
    事  實
一、董國瑞明知愷他命、甲苯基乙基胺戊酮、氯乙基卡西酮、硝
    甲西泮分別係毒品危害防制條例第2 條第2 項第3款所定之
    第三級毒品，非經許可不得持有、販賣，竟意圖營利，基於
    販賣第三級毒品之犯意，先於民國107年7月1日0時8 分許，
    在不詳處所，以其所持用門號0000000000號行動電話，在手
    機通訊軟體「微信（WECHAT）」內，以暱稱「果」，在微信
    「廣告版... （174人）」群組內，張貼「代PO.急拋大量飲
    品 價格超甜 有興趣的快私密我喔」等販賣毒品之訊息，而
    於107 年9月4日下午3時29分許，與佯裝買家，暱稱「周瑜
    不是周子瑜」，且實際上無交易毒品犯意之網路巡邏員警聯
    繫，雙方達成以新臺幣（下同）2,500 元之價格，購買摻有
    第三級毒品甲苯基乙基胺戊酮、氯乙基卡西酮、硝甲西泮之
    毒品咖啡包5包（驗餘淨重56.6731公克）之協議，並相約在
    新北市○○區○○○路00號前進行交易。嗣於同（4）日晚上10時
    43分許，董國瑞依約至新北市○○區○○○路00號將上開毒品咖
    啡包 5包交予佯裝買家之員警，並收受毒品價金後，即遭員
    警逮捕而未得逞。且當場為警扣得摻有第三級毒品甲苯基乙
    基胺戊酮、氯乙基卡西酮、硝甲西泮之毒品咖啡包5 包（驗
    餘淨重56.6731 公克、純質淨重2.3公克）、行動電話1支（
    含門號0000000000號SIM卡1張）；嗣經其同意，前往其斯時
    位在新北市○○區○○○路0號14樓之3居所執行搜索，復扣得摻
    有第三級毒品甲苯基乙基胺戊酮、氯乙基卡西酮、硝甲西泮
    之毒品咖啡包14包（驗餘淨重163.6343公克、純質淨重4.96
    公克）、第三級毒品愷他命1包（含3個塑膠袋，驗餘淨重2.
    1083公克）、電子磅秤1台、封口機1台。
二、案經新北市政府警察局新莊分局移請臺灣新北地方檢察署檢
    察官偵查後提起公訴。
    理  由
壹、程序部分
一、審理範圍
    本案經原審判決後，被告董國瑞於本院審理中稱其僅欲就原
    審判決關於販賣第三級毒品罪部分上訴（本院卷第92頁），
    故本院僅就此部分審理，先予敘明。
二、證據能力
　　本判決以下所引用之非供述證據，均與本件事實具有自然關
    聯性，且核屬書證、物證性質，又查無事證足認有違背法定
    程序或經偽造、變造所取得等證據排除之情事，復經本院依
    刑事訴訟法第164 條、第165 條踐行物證、書證之調查程序
    ，況檢察官、被告及辯護人對此部分之證據能力亦均不爭執
    ，是堪認均具有證據能力。
貳、認定犯罪事實所憑之證據及理由
一、上開犯罪事實，業據被告董國瑞於警詢、偵訊，原審及本院
    審理時均坦承不諱（見偵卷第7頁背面至第10頁、第61頁、
    原審卷第60頁、第208頁、本院第92頁），並有新北市政府
    警察局新莊分局警員107年9月19日職務報告、被告之勘查採
    證同意書（手機）、查獲現場及被告位在新北市○○區○○○路0
    號14樓之3居所之自願受搜索同意書、新北市政府警察局新
    莊分局搜索扣押筆錄暨扣押物品目錄表、新莊分局偵查隊（
    網路巡查）對話譯文一覽表各1份（見偵卷第18頁、第19頁
    至第22 頁、第24頁至第27頁、第33頁、第37頁至第38頁）
    、現場及扣案物品照片14張、被告董國瑞以暱稱「果」在微
    信群組「廣告版…（174人）」張貼訊息之擷圖1張、被告董
    國瑞暱稱「果」與員警暱稱「周瑜不是周子瑜」之微信帳號
    資料及對話紀錄擷圖共12張（見偵卷第39頁至第48頁背面）
    在卷可稽，並有扣案白色晶體1包（含3個塑膠袋）、白色或
    透明晶體4 包、Jo Malone London品牌香水瓶金色標籤圖案
    ，黑色包裝袋內含橘色粉末19包（現場扣得5 包、被告居所
    扣得14包）在卷可佐。且上開扣案物經送驗結果，白色晶體
    1 包（含3個塑膠袋、驗餘淨重2.1083公克），檢出第三級
    毒品愷他命之成分、Jo Malone London品牌香水瓶金色標籤
    圖案，黑色包裝袋內含橘色粉末19包（驗餘淨重共計220.30
    74公克），檢出第三級毒品甲苯基乙基胺戊酮、氯乙基卡西
    酮、硝甲西泮之成分等節，亦有新北市政府警察局新莊分局
    107年11月21日新北警莊刑字第1073455835 號函暨所檢附臺
    北榮民總醫院107年11月5日北榮毒鑑字第C0000000 號毒品
    成分鑑定書㈠㈡及107年11月19日北榮毒鑑字第C0000000-Q號
    毒品純度鑑定書、新北市政府警察局新莊分局108 年8月8日
    新北警莊刑字第1083664043號函暨所檢附內政部警政署刑事
    警察局108年8月1日刑鑑字第1080051925號鑑定書各1份（見
    偵卷第74頁至第76頁、第88頁至第89頁背面）在卷可參，足
    認被告上開自白與事實相符，應堪採信。
二、次按販賣毒品係違法行為，亦無公定價格，可任意分裝增減
    份量及純度，且每次買賣之價格、數量，亦隨時依雙方之關
    係深淺、資力、需求量、對行情之認知、來源是否充裕、查
    緝是否嚴緊、購買者被查獲時供出來源之可能風險評估等因
    素，而異其標準，故常機動調整，非可一概而論。從而，販
    賣之利得，除非經行為人詳細供出其販賣毒品之進價及售價
    ，且數量俱臻明確外，實難察得其具體得利之實情；然販賣
    者從價差或量差中牟利，方式雖異，惟其販賣之目的在於意
    圖營利則屬同一。是舉凡有償交易，除足以反證其確係另基
    於某種非圖利本意之關係外，尚難祇因無法查悉其精確之販
    入價格，作為是否高價賣出之比較，即謂其無營利之意思而
    阻卻販賣犯行之追訴。再者，毒品之價格不低，取得不易，
    苟無利可圖，應無甘冒被查緝法辦之風險，平白無端轉讓他
    人，而有從中賺取價差或量差以牟利之意圖（最高法院106
    年度台上字第1229號、105年度台上字第2185號、105年度台
    上字第738號判決均同此見解）。又按販賣毒品之所謂販賣
    行為，係行為人基於營利之目的，而販入或賣出毒品而言。
    販賣毒品者，其主觀上須有營利之意圖，且客觀上有販賣之
    行為即足構成，至於實際上是否已經獲利則非所問。即於有
    償讓與他人之初，係基於營利之意思，並著手實施，而因故
    無法高於購入之原價出售，最後不得不以原價或低於原價讓
    與他人時，仍屬販賣行為。必始終無營利之意思，縱以原價
    或低於原價有償讓與他人，方難謂為販賣行為，而僅以轉讓
    罪論處（最高法院106年度台上字第865 號、105年度台上字
    第1684號判決參照）。查被告於警詢時自陳以4千元之價格
    ，向綽號「小建」之人購入扣案摻有第三級毒品之咖啡包20
    包等語（見偵卷第9頁背面）；又於本院改稱一包係以5百元
    買進，後來想要回收原價才賣掉等語（見本院卷第99頁），
    則被告就購入價格部分供述雖異，但其主觀上有營利意圖甚
    明，本案事證明確，應依法論科。
參、論罪
一、按行為後法律有變更者，適用行為時之法律，但行為後之法
    律有利於行為人者，適用最有利之法律。刑法第2條第1項定
    有明文。查被告行為後，毒品危害防制條例第4條第3項、第
    17條第2項之規定業經修正，並經總統於109年1月15日公布
    ，於同年7月15日施行，修正前毒品危害防制條例第4條第3
    項規定「製造、運輸、販賣第三級毒品者，處七年以上有期
    徒刑，得併科新臺幣七百萬元以下罰金」，修正後規定為「
    製造、運輸、販賣第三級毒品者，處七年以上有期徒刑，得
    併科新臺幣一千萬元以下罰金」，經比較新舊法結果，修正
    後毒品危害防制條例第4條第3項將罰金刑上限提高，自以修
    正前毒品危害防制條例第4條第3項規定對被告較為有利；而
    修正前毒品危害防制條例第17條第2項規定「犯第4條至第8
    條之罪於偵查及審判中均自白者，減輕其刑」，修正後則規
    定「犯第4條至第8條之罪於偵查及歷次審判中均自白者，減
    輕其刑」，經比較新舊法結果，修正後毒品危害防制條例第
    17條第2項規定犯販賣第三級毒品罪者，須於偵查及「歷次
    」審判中均自白，方得依該條規定減輕其刑，相較於修正前
    除偵查中自白外，僅須於審判中曾經自白即可減刑之規定而
    言，自以修正前毒品危害防制條例第17條第2項之規定對被
    告較為有利。是依刑法第2條第1項前段規定，本案自應適用
    被告行為時即修正前毒品危害防制條例第4條第3項、第17條
    第2項之規定論處。原審雖未及為新舊法之比較，然本案既
    均係適用修正前毒品危害防制條例第4條第3項、第17條第2
    項之規定，於判決結果即不生影響。
二、查愷他命、甲苯基乙基胺戊酮、氯乙基卡西酮、硝甲西泮，
    分別係毒品危害防制條例第2條第2項第3款所規定第三級毒
    品，未經許可，不得持有、販賣。復按行為人如原即有販賣
    毒品營利之犯意，雖因經警設計誘捕（俗稱釣魚），致實際
    上不能完成毒品交易，然因其原即具有販賣毒品之意思，客
    觀上又已著手於販賣行為，仍應論以販賣毒品未遂罪，最高
    法院102年度台上字第3427號判決意旨參照。查被告以手機
    通訊軟體「微信」刊登前揭販賣第三級毒品咖啡包之訊息時
    ，即已有販賣毒品之犯意，經警方虛與迎合，佯裝為買家與
    之聯繫，約定交易毒品之數量、價格及地點後，再由被告依
    約攜帶交易之毒品到達約定之交易地點，待被告出示交易毒
    品，警方即表明身分予以逮捕，則被告已著手實施販賣第三
    級毒品之行為而不遂，自應論以販賣第三級毒品未遂罪。是
    核被告所為，係犯修正前毒品危害防制條例第4 條第6項、
    第3項之販賣第三級毒品未遂罪。其販賣未遂前持有第三級
    毒品之低度行為，為販賣第三級毒品之高度行為所吸收，不
    另論罪。
三、被告已著手於本件販賣第三級毒品犯罪之實行，而不遂，應
    依刑法第25條第2項之規定減輕其刑。又被告於偵查、原審
    及本院審理時，就販賣第三級毒品未遂罪之犯行自白犯罪，
    應依毒品危害防制條例第17條第2項規定減輕其刑，並遞減
    其刑。
四、至刑法第59條雖規定犯罪之情狀可憫恕者，得酌量減輕其刑
    ，其所謂「犯罪之情狀」，與同法第57條規定科刑時應審酌
    之一切情狀，並非有截然不同之領域，於裁判上酌減其刑時
    ，應就犯罪一切情狀（包括第57條所列舉之10款事項），予
    以全盤考量，審酌其犯罪有無可憫恕之事由，即有無特殊之
    原因與環境，在客觀上足以引起一般同情，以及宣告法定最
    低度刑，是否猶嫌過重等等，資為判斷（最高法院95年度台
    上字第6157號判決意旨參照）。而販賣第三級毒品最重本刑
    可量處15年，被告透過網路販毒，販毒對象較一般熟識之人
    互通有無之層面更廣，危害社會治安更甚；又此部分犯行，
    經依刑法第25條第2項、毒品危害防制條例第17 條第2項規
    定遞減輕其刑後，最低刑度已減至有期徒刑1年9月，並無情
    輕法重或科以最低刑度仍嫌過重之情形，是本院認本件並無
    刑法第59條規定適用。
五、又本案經原審法院囑託亞東紀念醫院就被告之精神狀況為鑑
    定，鑑定報告書載明：「董員會談時意識清楚，外觀整潔，
    ... ，情緒略浮躁，態度合作，言語切題，可具體表達相關
    事件及自身感受想法，反應速度一般，理解力一般，長期記
    憶力尚可，可描述多項過往事件。董員對本案事件坦承有準
    備販賣毒品之行為，但對警方以釣魚方式引誘逮捕覺得不合
    理。自述以前並未曾販賣，此次也是幫忙朋友，並因為家中
    缺錢，故而希望以此方式賺錢添補家用。董員之刑事思考大
    致正常，否認有幻聽、幻覺症狀。當日相關行為非基於幻覺
    、妄想所致，自述係為幫父親賺錢而為，沒刻意注意是否違
    法。鑑定當日施以「中文魏氏成人智力量表第四版（WAIS-4
    ）」，施測過程中可見董員之注意力略不穩定，有時會不假
    思索便作答而出錯，遇到較困難的題目很快就放棄，鼓勵後
    仍不願多嘗試，動作速度一般。其測驗結果顯示，董員之語
    文理解＝63（輕度障礙），知覺推理＝52（中度障礙），工作
    記憶＝70（邊緣），處理速度＝84 （中下程度），全量表智
    力FIQ＝63，約當輕度智能障礙之程度（百分等級1 ；95%，
    信賴區間60-68），此與其過去生活適應功能不盡相符，可
    能因董員挫折忍受度較低而容易放棄較難題目、較為衝動作
    答、以及後天學習較不足等有關，需考慮測驗分數有低估之
    可能，回推其整體認知功能可能約在中下到邊緣程度，並不
    必然為輕度智能障礙之程度。董員之臨床表現有情緒低落、
    自殺意念、自我傷害行為、認知功能落後等現象，其診斷符
    合三軍總醫院北投分院前所認定之「鬱症」與「智能障礙」
    ，另有物質濫用之情形，依其所述主要為大麻，偶曾混用安
    非他命、愷他命或可能尚有其他非法物質。惟其「智能障礙
    」部分，本次鑑定之智力測驗結果固在輕度智能障礙範圍，
    但因挫折容忍度及專注力差，需考量可能低估，衡董員之對
    話及日常生活功能，其實際智力可能在邊緣智力至輕度智能
    障礙之間。物質濫用部分則未發現有造成持續性幻覺病症。
    按董員之「鬱症」、「物質濫用」之部分，並無基於疾病直
    接導致之幻覺、妄想所影響本案犯行。而董員之智能固較常
    人為落後，約在邊緣智力到至多輕度智能障礙之範圍，雖可
    能影響對事理之判斷能力及衝動控制，惟本案所涉及之販賣
    非法毒品行為所需之判斷能力較為單純，董員前並曾涉犯毒
    品案件，應無不知之理；而依其於鑑定過程中之陳述，董員
    亦自承係為賺錢添補家用而為，其認知功能雖較常人為低，
    尚不至於嚴重缺損到影響其對於販賣毒品法律規範的理解和
    判斷，故未達顯著影響其辨識行為違法或依其辨識而行為之
    能力之程度。綜上所述，董員於本案犯罪行為時，雖有認知
    功能偏低之情形，但並未達因精神障礙或其他心智缺陷，致
    不能辨識其行為違法或欠缺依其辨識而行為之能力，或致其
    辨識行為違法或依其辨識而行為之能力，有顯著降低之情形
    。」等語，有亞東紀念醫院109年5月7日精神鑑定報告書1份
    在卷可查（見原審訴字卷第177頁至第181頁）。又被告於本
    院審理中自承：在網路上所刊載「急拋售大量飲品價格超甜
    有興趣的快私密我喔」為其自己繕打等語（見本院卷第98頁
    ），則被告對於本身係出售毒品且可以賺取金錢乙事，顯屬
    明知，難認有何辨識力欠缺之情，從而，本案自無從依刑法
    第19條之規定減免其刑，併予敘明。
肆、上訴駁回理由
一、原審詳查後，認被告上開犯行明確，適用修正前毒品危害防
    制條例第4條第3項、第6項、第17條第2項、第19 條第1項，
    刑法第11條、第25條第2項、第38 條第1項等規定，並審酌
    被告明知第三級毒品足以戕害人之身體健康，竟仍為圖己利
    ，漠視法令禁制，販賣第三級毒品，其法紀觀念薄弱，助長
    施用毒品惡習，造成人民生命健康受損之成癮性及危險性，
    非惟戕害國人身心健康，亦危害社會治安，兼衡其自承智識
    程度輕度智能障礙（見原審訴字卷第71頁中華民國身心障礙
    證明）、罹患躁鬱症（見原審訴字卷第69頁三總北投分院附
    設民眾診療服務處108年10月1日診斷證明書）、高職畢業、
    家庭經濟狀況勉持（見偵卷第5 頁）、犯罪後坦承犯行之態
    度、販賣毒品未遂等情狀，量處有期徒刑1年10月。又沒收
    部分以：扣案行動電話（含門號0000000000號SIM卡1張），
    應依毒品危害防制條例第19 條第1項規定沒收；扣案第三級
    毒品愷他命1 包（驗餘淨重2.1083公克）、摻有第三級毒品
    甲苯基乙基胺戊酮、氯乙基卡西酮、硝甲西泮之咖啡包19包
    （驗餘淨重220.3074公克），均應依刑法第38 條第1項之規
    定，宣告沒收之。至於包裝上開摻有第三級毒品之包裝袋，
    含毒品成分粉末、晶體結合成為一體而無從強加析離，亦應
    併予沒收之。又取樣經鑑驗耗損之部分，因已滅失，此部分
    自無庸宣告沒收。其餘之物與被告前開販賣毒品犯行無關，
    爰均不予宣告沒收。核其認事用法並無違誤，量刑及沒收亦
    屬妥適，應予維持。
二、被告上訴意旨以：被告就本案販賣行為，其數量金額均為少
    量，與大盤毒商有別，對社會造成的傷害不能相比，且被告
    過去多次就診，確實有智能障礙鬱症之情形，原審亞東醫院
    鑑定亦認為被告有認知功能偏低狀況，請依刑法第19條第2
    項減輕其刑。又被告因家庭環境生長不如一般正常家庭，對
    於被告成長適應社會均為困難，故誤交朋友，請求依刑法第
    59條減輕其刑等語。惟本件難認被告辨識能力顯著減低，且
    並無犯罪情狀顯可憫恕之情況，不應依刑法第19條第2項、
    第59條減輕其刑，理由俱如前述。是以，被告猶執前詞提起
    上訴，指摘原判決不當，並無理由，應予駁回。
據上論斷，應依刑事訴訟法第368條，判決如主文。
本案經檢察官林佳慧提起公訴，檢察官劉斐玲到庭執行職務。
中　　華　　民　　國　　109 　年　　10　　月　　28　　日
                  刑事第八庭    審判長法　官  陳世宗
                                      法　官  吳勇毅
                                      法　官  呂寧莉
以上正本證明與原本無異。
如不服本判決，應於收受送達後20日內向本院提出上訴書狀，其
未敘述上訴之理由者並得於提起上訴後20日內向本院補提理由書
（均須按他造當事人之人數附繕本）「切勿逕送上級法院」。
                                      書記官  賴資旻
中　　華　　民　　國　　109 　年　　10　　月　　28　　日